【裁判字號】    98,消債抗,16
【裁判日期】    981221
【裁判案由】    抗告事件
【裁判全文】
臺灣宜蘭地方法院民事裁定            98年度消債抗字第16號
抗  告  人  丁○○
即  債務人            號
上列抗告人因更生事件對於中華民國98年4月28日本院97年度消
債更字第154號裁定提起抗告，本院裁定如下：
    主  文
抗告駁回。
抗告程序費用新台幣壹仟元由抗告人負擔。
    理  由
一、本件抗告意旨略以：伊於95年間尚任職於國軍單位，當時每
    月薪資為新台幣（下同）65,000元，95年1月至6月尚未加入
    協商之時，每月最低應繳款項為159,000元，以伊當時收入
    無法支付，故參與銀行公會舉辦的債務協商機制，自95年7
    月10日起，每月須繳納協商款44,063元，以債務人95年之平
    均月收入扣除協商款項，每月剩餘20,397元，尚須支付房屋
    貸款9,300元，所餘之金錢又須扶養一名子女，每月生活費
    已捉襟見肘，伊除繳納協商款外又有民間友人之借貸，只好
    以退役方式領取退休金將民間債務清償，惟退役後投身於保
    險公司，因保險業務非一朝一夕得以看到績效，伊竭盡所能
    繳納9期後，在退休金消耗殆盡之際，逕而毀諾。伊現薪資
    所得不足以支應還款金額及生活費，並非存有任何逃避債務
    之意圖，爰依法提起本件抗告，請求廢棄原裁定，並請准予
    伊更生之聲請。
二、按債務人與金融機構協商成立者，不得聲請更生或清算，但
    因不可歸責於己之事由，致履行顯有重大困難者，不在此限
    ；本條例施行前，債務人依金融主管機關協調成立之中華民
    國銀行公會會員辦理消費金融案件無擔保債務協商機制與金
    融機構成立之協商，準用前項之規定，消費者債務清理條例
    第151條第5項、第6項分別定有明文。衡諸債之關係，係以
    當事人間之信賴關係為基礎，為社會經濟組織之重要支柱，
    故當事人於以法律行為追求自己之利益之際，亦應顧及對方
    之利益，並考量債權債務在社會上之作用，本於誠實及信用
    之原則，行使債權及履行債務。是對於已陷入經濟上困境之
    消費者，若任其於惡性循環之債務窘境中自生自滅，將衍生
    嚴重之社會問題，難以維持安定之社會經濟秩序，故為兼顧
    債權人、債務人雙方之利益，對陷於經濟上困境之消費者，
    乃允其於消費者債務清理條例施行後，得選擇以重建型之更
    生程序或清算型之清算程序清理其債務，藉以妥適調整債務
    人與債權人及其他利害關係人間之權利義務關係，保障債權
    人獲得公平受償，並謀求消費者經濟生活之重建復甦機會。
    惟對於已與金融機構協商成立，或於本條例施行前，已依金
    融主管機關協調成立之中華民國銀行公會會員辦理消費金融
    案件無擔保債務協商機制與金融機構成立協商之債務人，若
    非因不可歸責於己之事由，致履行顯有重大困難，僅係為圖
    謀減免債務，而不為債務之履行，自有違債權契約為誠信契
    約之本旨，故依消費者債務清理條例第151條第6項準用同條
    第5項前段之規定，不得聲請更生或清算，始能避免肇致道
    德危險。蓋該債務清償方案係經債務人行使程序選擇權而與
    債權人締結之債務清理契約，其即應受該契約之拘束，至如
    認該協商方案履行有其他不適當情形，即應再循協商途徑謀
    求解決，不得逕依消債條例聲請更生。因此，為避免債務人
    針對已成立之協商方案任意毀諾，濫用更生或清算之債務清
    理程序，須債務人於協商成立後因不可歸責於己之事由，致
    其無法履行原定清償方案，始例外得依消債條例聲請更生或
    清算。
三、經查：
（一）抗告人自承其於消費者債務清理條例施行前，就其積欠各
      金融機構之信用卡及信用貸款債務，曾利用金融主管機關
      協調成立之中華民國銀行公會會員辦理消費金融案件無擔
      保債務協商機制，與最大債權銀行即台南區中小企業銀行
      股份有限公司成立協商，約定自民國95年7月起，分120期
      ，年息4％，每月清償44,063元，依各債權銀行債權金額
      比例清償債務等情，並有協議書附於原審卷可按，則除抗
      告人有因不可歸責於己之事由致其履行債務顯有重大困難
      外，揆諸前揭說明，抗告人自不得再依消債條例聲請更生
      。又抗告人因於96年1月16日辦理志願退伍，並自96年9月
      起無法依原協商條件履行還款而毀諾。
（二）本件抗告人固然辯稱其係因積欠民間友人之借貸，原為軍
      職只好已退役方式領取退休金將民間債務清償，後因投入
      保險業務工作，保險績效非一蹴可幾，甚且無法確保原有
      之薪資水準，影響抗告人之必要生活開銷，致其無法保有
      變動前之還款能力，抗告人已竭盡還款等語。然查，抗告
      人原擔任軍職，經本院向國防部聯合後勤司令部函詢抗告
      人辦理退伍之相關資料，且據國防部聯合後勤司令部於98
      年11月27日以國聯人勤字第0980005385號函覆：「查楊員
      係本部核定96年1月16日依其志願辦理退伍，並支領退休
      俸在案」，自應認抗告人實係因其個人之生涯規劃所致，
      係屬自願性離職，故本院更難認抗告人之離職有何不可歸
      責於己之事由。再者，抗告人於自請離職時對本身財務狀
      況應知甚詳，其理應經評估，始認選擇轉任職保險經紀人
      乙職，有助於還款，乃其自由意志決定，抗告人即應承擔
      日後工作收入未達離職前水準之風險，縱嗣後確發生收入
      未能如預期之情形，亦屬離職轉換工作時可得預見，亦難
      認與不可歸責於己之事由致履行顯有重大困難之要件相符
      。承上，抗告人既係因生涯規劃自請離職，並非因職務調
      動而被迫離職，應屬自願性離職，則抗告人因收入減少導
      致原協商債務無法履行，此應為抗告人所能預見，如認抗
      告人自願離職所致不能清償債務，屬不可歸責債務人事由
      ，將嚴重損害債權人權利，對債權人顯失公平，故因更換
      工作以致收入減少一事，尚難認屬不可歸責於己之事由致
      履行顯有重大困難，故本件更生之聲請，與前開消債條例
      第151條第5項但書之規定即有未合。
（三）又縱認抗告人所稱轉換工作後之薪資減少致收支不平無法
      履行協商條件之情為真實。然抗告人正值壯年，僅須積極
      工作當屬可期有固定收入之履行能力，復加以債權人依其
      能力及負擔適度調整清償條件，則抗告人所積欠之債務即
      不生不能清償之情。因此抗告人若確有履行原協商方案導
      致生活費用緊縮或有其他不適當情形，自亦應優先依債務
      協商機制檢具相關證明尋求與個別債權銀行就債權金額、
      利率、還款期間等另行協商，以求適當履債，要非逕為選
      擇毀諾而不依約履行，且抗告人為償還債務，本必須經歷
      履行期間不寬裕之經濟生活，此乃抗告人於負擔債務時即
      得預見，是依誠實信用之原則，抗告人於有履行可能性時
      ，仍應誠實履行債務。本件抗告人96年度所得收入為630,
      864元，平均每月收入為52, 572元，於繳納債務協商還款
      金額44,063元，所結餘之8,509元所得，本院認抗告人於
      履債期間節制生活開支，應尚足供抗告人生活上基本所需
      ，雖抗告人聲稱須扶養子女一名及母親甲○○，然抗告人
      配偶乙○○96年度所得收入193,973元，每月平均收入16,
      164元，抗告人之配偶可幫忙負擔生活支出及女兒之扶養
      費，另抗告人雖主張其每月須負擔母親甲○○之扶養費
      6,000元等云云，然按夫妻互負扶養之義務，其負扶養義
      務之順序與直系血親卑親屬同；負扶養義務者有數人，而
      其親等同一時，應各依其經濟能力，分擔義務；因負擔扶
      養義務而不能維持自己生活者，免除其義務，但受扶養權
      利者為直系血親尊親屬或配偶時，減輕其義務；扶養之程
      度，應按受扶養權利者之需要，與負扶養義務者之經濟能
      力及身分定之，民法第1116條之1、第1115條第3項、第
      1118條、第1119條分別定有明文。依抗告人提出之全戶戶
      籍謄本所載，除抗告人外，另有父丙○○和及其他姊妹楊
      靜儀可負擔其母之扶養義務，且依其父親丙○○96年度有
      台灣銀行股份有限公司宜蘭分公司利息所得99,360元，97
      年度有台灣銀行股份有限公司宜蘭分公司有利息所得101,
      810元，母親甲○○亦有97年度在台灣銀行股份有限公司
      宜蘭分公司利息所得2,478元，則其母應可由其他扶養義
      務人盡先負擔扶養義務，而減輕抗告人之扶養費支出。以
      行政院內政部公佈之98年度臺灣省每人每月最低生活費用
      為9,829元。以抗告人所陳現有收入，固略有不足，惟抗
      告人如再撙節開銷或適增收入來源，非無依其與最大債權
      銀行協商成立之條件履行之能力。則抗告人執上開事由主
      張其有「不可歸責於己致履行顯有重大困難」之情形，尚
      乏依據，不足採信。
（四）至於，抗告人認該原協商方案有其他不適應予調整情形，
      即應再循協商途徑，經由個別債權銀行協商程序以重新評
      估其資力、債信及還款計劃謀求適當履債；況且，金融機
      構就曾經參加95年度債務協商毀諾客戶提供「個別一致性
      協商方案」及對有繳款困難之債務協商持續履約客戶供提
      「變更債務協商協議書方案」，可供抗告人再行協商。是
      以，抗告人目前雖然毀諾，仍自當循此途徑以求解決，方
      符合消債條例兼顧保障債權人公平受償及重建復甦債務人
      經濟生活之立法目的，實無任由抗告人選擇毀諾聲請更生
      之理。
四、綜上所述，抗告人之抗告理由，均非可採。原審法院以抗告
    人雖有毀諾之事實，惟抗告人所提事由及資料，尚不具不可
    歸責於己之事由致履行顯有重大困難之法定要件，而認抗告
    人之聲請更生係屬無據。從而，原審裁定駁回抗告人更生之
    聲請，於法並無違誤。抗告意旨指謫原裁定為不當，求予廢
    棄云云，為無理由，應予駁回。
五、據上論結，本件抗告為無理由，依消費者債務清理條例第15
    條，民事訴訟法第495條之1第1項、第449條第1項、第95條
    、第78條，裁定如主文。
中    華    民    國    98    年    12    月    21    日
                      民事庭審判長  法  官 楊麗秋
                                    法  官 陳雪玉
                                    法  官 林翠華
以上正本係照原本作成。
本裁定不得再抗告。
中    華    民    國    98    年    12    月    22    日
                                    書記官 廖文章


司法院資訊處製作；財團法人民間司法改革基金會備份。
